臺灣高雄地方法院民事判決　九十一年度訴字第三三六號
　　原　　　告　丁○○
　　被　　　告　台灣土地銀行
　　法定代理人　甲○○
　　訴訟代理人　丙○○
　　　　　　　　乙○○
右當事人間第三人異議之訴事件，本院判決如左：
    主    文
本院民事執行處九十年度執字第三四八四六號執行事件就第三人古秋妹在臺灣銀行三
民分行開立第000000000000號即0000000000號優惠儲蓄綜合
存款帳戶之存款，不得為強制執行。
訴訟費用由被告負擔。
    事    實
甲、原告方面：
一、聲明：如主文所示。
二、陳述：原告為出家人，法名釋明慧，與訴外人古秋妹為舊識，亦為師父、信徒關
    係，於民國八十八年間得知古秋妹之妹即訴外人古秀珍家逢變故及身染重病遭夫
    家遺棄，古秋妹基於姊妹情誼，負擔古秀珍醫藥及古秀珍全家生活費用，其存於
    臺灣銀行三民分行第000000000000號優惠存款綜合帳戶（下稱系爭
    帳戶）之存款，勢將提領殆盡。為避免古秋妹終止系爭帳戶致喪失優惠利率，並
    慮及古秀珍家庭經濟亟待援手，本於出家人慈悲為懷，乃於同年七月間與古秋妹
    約定由原告將其所有款項信託存入系爭帳戶，並由古秋妹提領系爭帳戶內之優惠
    利息供古秀珍居家、就醫之用，信託期間自八十八年七月三日起至九十年七月三
    日止計二年。議妥，即於同年七月十五日領出現金新台幣（下同）十萬元交與古
    秋妹存入系爭帳戶，隔日再自大眾銀行匯款一百萬元至該帳戶。屆期再以相同方
    式更新一次，即分別於九十年八月九日自高雄郵局鼓山分局提領三十萬元供古秋
    妹存入系爭帳戶、於同年月十七日自大眾銀行轉帳匯款八十萬元至該帳戶，信託
    期間約定自九十年七月三日起至九十二年七月三日止，亦為二年。詎被告竟以古
    秋妹積欠款項為由，聲請鈞院民執行處就原告信託之系爭帳戶之存款予以扣押，
    並經鈞院民事執行處九十年度執字第三四八四六號執行事件扣押在卷，此舉，顯
    有違信託法第十二條第一項對信託財產不得強制執行之規定，是原告自得依同條
    第二項規定提起異議之訴。
三、證據：提出原告開立高雄郵局鼓山分局、大眾銀行存摺、古秋妹開立臺灣銀行三
    民分行存摺各一份、切結書二紙、古秀珍診斷書三件、戶籍謄本一份及收據十六
    張為證。
乙、被告方面：
一、聲明：求為判決原告之訴駁回，訴訟費用由原告負擔。
二、陳述：
    （一）古秋妹於八十一年七月二十九日邀訴外人羅啟運為連帶保證人，向被告借
    款二百五十萬元，惟古秋妹自八十八年二月二十八日起即逾期未繳本息，經被告
    向臺灣臺南地方法院聲請發支付命令確定後，據以向鈞院民事執行處聲請強制執
    行，並經鈞院九十年九月二十四日核發九十高貴民文九十執字第三四八四六號執
    行命令，扣押古秋妹系爭帳戶之存款，復經臺灣銀行三民分行函復將餘額一百萬
    四百五十五元予以止扣，詎原告竟向鈞院提起本件訴訟。
    （二）按強制執行法第十五條規定所謂就執行標的物有足以排除強制執行之權利
    ，係指對於執行標的物有所有權、典權、質權、留置權存在之情形之一者而言，
    最高法院四十四年臺上字第七二一號著有判例可資參照。查古秋妹在系爭帳戶之
    存款，性質屬消費寄託，依民法第六百零二條規定，於古秋妹交付存款於該分行
    時，即已將寄託物之所有權移轉於該分行，其對該分行僅有寄託物返還請求權，
    該分行亦僅負有以種類、品質、數量相同之物返還之義務，而無返還原物之義務
    ，故其對已寄託之金錢並無所有權。又原告既非上開存款戶，與該分行間並無消
    費寄託關係，對其匯入古秋妹帳戶之存款自無寄託物返還請求權，更無所有權可
    言，是古秋妹縱將上開帳戶存摺交付於原告，原告亦不因而取得存款之所有權，
    即無排除強制執行之權利。
    （三）原告雖另主張其將上開存款信託於古秋妹，然古秋妹所開立者並非信託專
    戶，且原告亦自認系爭帳戶之利息係由古秋妹提領，顯符合民法消費寄託之規定
    ，況所謂信託行為，係指信託人將財產「所有權」移轉與受託人，使其成為權利
    人，以達到當事人間一定目的之法律行為而言，受託人在法律上為所有權人，其
    就受託財產所為一切處分行為，完全有效。縱令其處分違反信託之內部約定，信
    託人亦不過得請求受託人賠償因違反約定所生之損害，在受託人未將受託財產移
    於還信託人以前，不能謂該財產仍為信託人所有，復有最高法院六十二年臺上字
    第二九九六號判例足參，是即使確有信託，於其等信託關係終止，移轉回原告之
    前，其尚無所有權，故仍無從提起本件第三人異議之訴，有臺灣高等法院八十九
    年上字第一一五七號判決可參，原告請求均無理由。
三、證據：提出借據一紙、臺灣臺南地方法院八十八年度促字第四０六五八號支付命
    令、確定證明書各一份、本院民事執行處九十高貴民文字九十執字第三四八四六
    號執行命令一件。
丙、本院依職權調閱本院九十年度執字第三四八四六號民事執行卷、向臺灣銀行三民
    分行調取古秋妹系爭帳戶資料，並訊問證人古秋妹、羅文瑾。
    理    由
一、原告起訴主張：其為出家人，法名釋明慧，與被告訴外人古秋妹為舊識，亦為師
    父、信徒關係，八十八年間獲悉古秀珍家逢變故及身染重病，古秋妹雖基於姊妹
    情誼予以資助，致存於系爭帳戶之優惠綜合存款，行將提領殆盡。為避免古秋妹
    喪失優惠利率，且慮及古秀珍家庭經濟亟待援手，本於出家人慈悲為懷，乃與古
    秋妹簽訂信託契約，由原告將其所有款項一百十萬元存入系爭帳戶，並由古秋妹
    提領系爭帳戶內之優惠利息供古秀珍居家、就醫之用，二年期滿後，又以相同方
    式另定信託契約，並分別於九十年八月九日交付現金三十萬元與古秋妹、另於同
    年月十七日以轉帳匯款八十萬元均存入該帳戶，信託期間約定自九十年七月三日
    起至九十二年七月三日止，按系爭帳戶款項既為信託財產，詎被告竟以古秋妹積
    欠款項為由，聲請鈞院民執行處九十年度執字第三四八四六號就原告信託之系爭
    帳戶之存款予以扣押，並經扣押，其自得依信託法第十二條第二項規定，提起本
    件訴訟。
二、被告則以：按強制執行法第十五條規定所謂就執行標的物有足以排除強制執行之
    權利，係指對於執行標的物有所有權、典權、質權、留置權存在之情形之一者而
    言，最高法院四十四年臺上字第七二一號著有判例可資參照。古秋妹在系爭帳戶
    之存款，性質屬消費寄託，於古秋妹交付存款於該分行時，即已將寄託物之所有
    權移轉於該分行，其對該分行僅有寄託物返還請求權，該分行亦僅負有以種類、
    品質、數量相同之物返還之義務，而無返還原物之義務，故其對已寄託之金錢並
    無所有權。至原告既非上開存款戶，與該分行間並無消費寄託關係，對系爭帳戶
    之存款非但無寄託物返還請求權，更無所有權。又原告主張上開存款係信託於古
    秋妹，然系爭帳戶並非信託專戶，且原告既自認系爭帳戶之利息由古秋妹提領，
    顯符合民法消費寄託之規定，況所謂信託行為，係指信託人將財產「所有權」移
    轉與受託人，使其成為權利人，以達到當事人間一定目的之法律行為而言，受託
    人在法律上為所有權人，其就受託財產所為一切處分行為，完全有效。縱令其處
    分違反信託之內部約定，信託人亦不過得請求受託人賠償因違反約定所生之損害
    ，在受託人未將受託財產移還於信託人以前，不能謂該財產仍為信託人所有，復
    有最高法院六十二年臺上字第二九九六號判例足參，是即使確有信託，於其等信
    託關係終止，信託財產移轉回原告之前，其尚無所有權，故仍無從提起本件第三
    人異議之訴等語資為抗辯。
三、原告主張系爭帳戶（按古秋妹在臺灣銀行三民分行開立第0000000000
    00號即0000000000號帳戶，係該行針對優惠儲蓄存款戶作綜合性服
    務，故為同一帳戶）雖為古秋妹申請設立，實則系爭存款係其為幫忙古秀珍，而
    本於信託關係，由其將所有款項存入該帳戶，再由古秋妹依約提領利息供古秀珍
    就醫等之用之事實，已據其提出原告開立高雄郵局鼓山分局、大眾銀行存摺、古
    秋妹系爭帳戶存摺各一份、切結書二紙、古秀珍診斷書三件、戶籍謄本一份及收
    據十六張為證，然為被告以上開情詞抗辯。是本件應予審究者，乃系爭帳戶存款
    是否為信託財產？如是，原告得否以信託人身分提起本件之訴？經查：
    （一）稱信託者，謂委託人將財產權移轉或為其他處分，使受託人依信託本旨，
    為受益人之利益或為特定之目的，管理或處分信託財產之關係。又受託人因信託
　　行為取得之財產為信託財產。受託人因信託財產之管理、處分、滅失、毀損或其
　　他事由取得之財產權，仍屬信託財產。信託法第一條、第九條分別定有明文。
    （二）次查古秀珍確染有「成人呼吸窘迫徵候群後肺纖維化，須使用氣切及長期
    氧氣治療」病症，有臺北榮民總醫院診斷書附卷可參。參以原告確分別於八十八
    年七月十六日自其帳戶匯款一百萬元、九十月八月九日提領三十萬元，同月十七
    日轉帳匯入八十萬元至系爭帳戶及原告自八十八年七月二十日起至九十年四月三
    十日止，陸續捐款與古秀珍一至五萬元不等，並系爭優惠存款如辦理中途解約，
    即不得再享有優惠利率存款權利各節，亦有各該存摺、收據十六張及臺灣銀行三
    民分九十一年六月十四日銀三營字第０九一五六０三五六三一號函附件即優惠存
    款戶綜合服務辦法在卷足憑。核與證人即古秋妹證述：「（對於切結書、存摺有
    何意見？），是我簽的，因八十六七月我妹妹（按指古秀珍）肺部中毒，失去功
    能，我去看他發現病況嚴重而且有三個小孩，沒人照顧，先生又離去，其他家人
    無人照顧他，我就北上照顧，並把優惠存款發光，為怕優惠存款失效，我將上情
    告訴原告，他就把自己的錢一百十萬元匯入我的臺灣銀行高雄（三民之誤）分行
    ，分二次匯入，並同意就優惠存款利息幫助我妹妹家人，我們簽切結書二年換一
    次」等語。證人即切結書見證人亦為古秋妹之女羅文瑾證述：「（看過這切結書
    ？）有的，我自己簽名。」、「（你知道丁○○與古秋妹寫這份切結書？）我知
    道，當初我阿姨古秀珍生有重病住加護病房，我母親古秋妹把原來存在優惠存款
    帳戶錢領出來幫助他，後來原告知道這件事，就把他自己的錢領出來存放到我母
    親的優惠存款戶，因為存款戶有比較高的利息，原告想幫忙我阿姨，所以要以利
    息作為我阿姨的生活費用」、「（切結書如何簽法？）二重新簽一次」、「（原
    告實際上有匯入你媽媽帳戶？）有的，我有看過」等語大致吻合。則無論依簽訂
    切結書及匯款之時序、過程，並其動機，在在顯示原告確係為幫助古秀珍，且為
    避免古秋妹之系爭帳戶遭終止不能繼續享有優惠利率，才合意由原告將其款項匯
    入上開帳戶，並約定由古秋妹將所生利息交付古秀珍，亦即以原告為信託人、古
    秋妹為受託人、古秀珍為受益人，而成立信託關係，顯與臨訟勾串情形不同，是
    原告主張係因信託而將款項存入系爭帳戶，堪信為真實。
    （三）又信託法自八十五年一月二十八日經公布施行後，有關信託關係之規範，
    即應依該法規定定之。而該法第一條既已將「財產權」明定為信託關係之客體，
    茍信託人基於信託合意而將財產權移轉於受託人，即難謂該「財產權」非信託財
    產，此觀該條及同法第四條規定自明，核與是否為「所有權」或已否移轉回信託
    人無關。再參以該法第九條有關受託人因信託行為取得之財產為信託財產。受託
    人因信託財產之管理、處分、滅失、毀損或其他事由取得之財產權，仍屬信託財
    產之規定。則不論依信託行為而移轉之財產權本體，抑該財產權之變體，均為信
    託財產。本件系爭帳戶內之存款既為原告基於信託行為而存入，已如前述，則不
    論古秋妹對於臺灣銀行三民分行是否僅有寄託物返還請求權，仍不失為財產權，
    而為原告與古秋妹間之信託財產，要可確信。至被告雖執最高法院六十二年臺上
    字第二九九二號判例，主張原告非「所有權人」，然上開判例係於信託法未制定
    前，參酌外國立法及學說所為之闡示，於信託法公布後，與該法所定未合之處即
    無再行參考之必要。另所辯既非信託專戶即非信託財產一節，既與前揭信託財產
    之立法解釋有違，亦無足採。
    （四）次按對於信託財產不得強制執行。違反前項規定者，委託人、受益人或受
    託人得於強制執行程序終結前，向執行法院對債權人提起異議之訴，信託法第十
    二條第一項前段、第二條定有明文。此即學說上所謂信託財產之獨立性、鎖閉性
    ，亦即已將信託財產與信託人、受託人及受益人之原有財產區隔，故前開規定屬
    強制執行法第十五條第三人異議之訴之特別規定。查系爭帳戶內存款雖經本院民
    事執行處九十年度執字第三四八四六號執行事件核發扣押命令，惟執行程序尚未
    終結，此經本院調閱前開執行卷審認無訛，且系爭帳戶存款既屬信託財產，原告
    復為信託人，業如前述，則其依前揭法條規定提起本件訴訟，即屬正當有據，應
    予准許。
    （五）至原告所引最高法院四十四年臺上字第七二一號判例，係針對強制執行法
    第十五條規定闡示，與本件原告係依信託法第十二條第二項規定起訴不同，亦與
    信託法有關信託財產之規定未合。另臺灣高等法院八十九年上字第一一五七號民
    事判決於信託法公布施行後宣判，卻仍參酌前開最高法院六十二年臺上字第二九
    九六號判例闡示意旨立論，故均難執為有利於被告之參考，併此敘明。
四、綜上所述，本院民事執行處九十年度執字第三四八四六號執行事件就第三人古秋
    妹在臺灣銀行三民分行開立第000000000000號即00000000
    00號優惠儲蓄綜合存款帳戶扣押之存款，既為原告信託予古秋妹之信託財產，
    本不得為強制執行，是原告基於信託人之身分提起本件異議之訴，為有理由，應
    予准許。
結論：原告之訴為有理由，依民事訴訟法第七十八條，判決如主文。
中　　　華　　　民　　　國　　九十一　　年　　　七　　　月　　十五　　　日
                              臺灣高雄地方法院民事第五庭
~B法　　　官　黃國川
右為正本係照原本作成。
如不服本判決，應於送達後廿日內，向本院提出上訴狀並表明上訴理由，如於本
判決宣示後送達前提起上訴者，應於判決送達後十日內補提上訴理由書（須附繕本）。
中　　　華　　　民　　　國　　九十一　　年　　　七　　　月　　十六　　　日
~B法院書記官　陳淑女
